臺灣臺南地方法院民事判決
110年度訴字第689號
原      告    蔡榮堂  

被      告    陳益    
              陳新興  
              林秀娟  
              林秀蓮  
兼上二人共同
訴訟代理人    林俊廷  
被      告    林郁唯  
              陳煌標  
              林俊德  
              陳國英  


              陳維興  
              陳怡帆  

              李玲芳  
              林星佑  

              林煜棋  
              林芳戎  

              林芳伊  
兼上四人共同
訴訟代理人    林坤德  


上列當事人間請求分割共有物事件，經本院於民國111年1月25日
言詞辯論終結，判決如下：
    主      文
兩造共有坐落臺南市○○區○○段000地號（面積513平方公尺）土地
，分割如附圖一所示，即：
編號A（257⑴地號）部分（面積154平方公尺）分歸原告取得；
編號B（257地號）部分（面積359平方公尺）分歸被告按原應有
部分比例保持共有。
兩造應補償與應受補償之金額詳如附表二⑴⑵⑶所示。
訴訟費用由兩造按附表一【訴訟費用負擔比例】欄所示比例負擔
。 　　
    事實及理由
壹、程序方面：
一、按不變更訴訟標的，而補充或更正事實上或法律上之陳述者
    ，非為訴之變更或追加，民事訴訟法第256條定有明文。本
    件原告起訴時聲明第1項原係請求：「請准予將兩造共有坐
    落臺南市○○區○○段000地號土地予以分割（詳如附件一）。
    」嗣於民國110年3月25日以陳報狀將其主張之分割方案更正
    為如調解卷第83頁附件三分割圖所示（其中編號A部分面積
    為153.7平方公尺、編號B部分面積為359.3平方公尺），其
    後復於110年9月30日以陳報狀將前開分割圖之面積調整為整
    數（即編號A部分面積調整為154平方公尺、編號B部分面積
    調整為359平方公尺），並經本院就原告主張之上開分割方
    案囑託臺南市鹽水地政事務所繪製土地複丈成果圖（下稱附
    圖一），核與前揭規定相符，應予准許。
二、被告經合法通知，均未於最後言詞辯論期日到場，核均無民
    事訴訟法第386條所列各款情形，爰依原告之聲請，由其一
    造辯論而為判決。
貳、實體方面：
一、本件原告起訴主張：坐落臺南市○○區○○段000地號（面積513
    平方公尺）之土地（下稱系爭土地）為兩造所共有，應有部
    分比例詳如附表一所示；因兩造對於系爭土地並無不分割之
    協議，亦無因物之使用目的致不能分割之情形，惟無法達成
    分割之協議，爰依民法第823條第1項、第824條第1、2項之
    規定，請求裁判分割。又系爭土地目前為一空地，其上並無
    建物，北方、西方均有面臨道路，且同段257-1、258地號土
    地均為被告林秀娟、林郁唯、林秀蓮、林俊德、林俊廷所有
    ，是為避免妨害被告於分割後對系爭土地之利用、原告分得
    之土地遭被告土地包圍，爰主張如附圖一所示之分割方案，
    由原告取得編號A部分土地，並同意分割後依鑑定人所為之
    鑑定價格補償差價予被告。並聲明：請求判決如主文第1項
    所示。
二、被告等抗辯：
　㈠被告林俊德、林秀娟、林郁唯、林秀蓮、林俊廷、林坤德、
    林星佑、林煜棋、林芳戎、林芳伊、陳益、陳煌標部分：不
    同意原告所提如附圖一所示之分割方案，系爭土地僅北方、
    西方面臨道路，因被告17人共有系爭土地之持分為1272/181
    6，原告持分僅544/1816，且被告共有系爭土地之時間較原
    告取得系爭土地所有權為長，是被告主張如附圖二所示之分
    割方案，即編號A（即東方）部分土地分歸原告取得、編號B
    部分（即西方）土地分歸被告取得。另被告就附圖二所示之
    分割方案不同意繳納複丈成果圖及鑑定費用，並放棄鑑定。
    並聲明：原告之訴駁回。
　㈡被告陳新興、陳國英、陳維興、陳怡帆、李玲芳部分：未於
    言詞辯論期日到場，亦未提出書狀表示意見。
三、本院之判斷：
  ㈠按共有人除共有物之使用目的不能分割或契約訂有不分割之
    期限外，得隨時請求分割共有物；共有物之分割，依共有人
    協議之方法行之，分割之方法不能協議決定者，法院得因任
    何共有人之請求，命為以原物分配於各共有人，民法第823
    條第1項前段、第824條第1項、第2項第1款前段分別定有明
    文。本件原告主張兩造共有系爭土地（應有部分詳如附表一
    所示），並無不能分割之情形，且共有人又無不分割之特約
    ，然對於分割方法迄未能達成協議等情，業據原告提出系爭
    土地登記謄本、地籍圖謄本為憑，且為被告所不爭執，揆諸
    前揭規定，原告請求分割系爭土地，於法自屬有據。
  ㈡次按以原物為分配時，因共有人之利益或其他必要情形，得
    就共有物之一部分仍維持共有，民法第824條第4項亦定有明
    文。而分割共有物，以消滅共有關係為目的，法院裁判分割
    共有土地時，除因該土地內部分土地之使用目的不能分割（
    如為道路）或部分共有人仍願維持其共有關係，或部分當事
    人因繼承關係須就分得之土地保持公同共有者，應就該部分
    土地不予分割或准該部分共有人成立新共有關係外，應將土
    地分配於各共有人單獨所有（最高法院92年度台上字第1534
    號、91年度台上字第407號裁判參照）。本件不論係依原告
    主張如附圖一所示之分割方案，或依被告林俊德主張如附圖
    二所示之分割方案，均係將被告分得之土地按原應有部分比
    例保持共有，且原告所主張如附圖一所示之分割方案，經本
    院送達被告陳新興、陳國英、陳維興、陳怡帆、李玲芳後，
    被告陳新興、陳國英、陳維興、陳怡帆、李玲芳亦均未到庭
    或以書狀表示異議，顯見被告均願於分割後就取得之土地保
    持共有，依前揭說明，於法自無不合。
  ㈢再按法院定共有物分割之方法，應斟酌共有人之利害關係、
    共有物之性質、分割後之經濟效用及公共利益等為公平決定
    （最高法院29年上字第1792號判例、69年度台上字第3100號
    、81年度台上字第16號判決參照）。
　　⒈查系爭土地之地目為田，目前為一空地，北側與西側均面
      臨道路，南方鄰地即同段257-1地號土地為被告林秀娟、
      林郁唯、林秀蓮、林俊德、林俊廷、訴外人中華民國所有
      ，東方鄰地即同段258地號土地為被告林秀娟、林郁唯、
      林俊廷、林俊德、訴外人林富蜜所有等情，為兩造所不爭
      執，並有系爭257、257-1、258地號土地登記謄本在卷可
      憑，復有原告提出之系爭土地使用現況照片附卷足稽，堪
      認為真實。
　　⒉本院審酌：系爭土地與同段257-1、258地號土地相鄰，被
      告林秀娟、林郁唯、林秀蓮、林俊德、林俊廷為系爭257-
      1、258地號土地之共有人，若以被告主張如附圖二所示之
      方案分割系爭土地，除將致原告分得之土地遭被告之土地
      包圍，而降低系爭土地之經濟效用外，亦增加被告林秀娟
      、林郁唯、林秀蓮、林俊德、林俊廷所有之系爭257-1、2
      58地號土地日後與系爭土地合併利用之困難度；且如依被
      告主張如附圖二所示之方案分割系爭土地，因被告分得編
      號B部分土地除面臨北側道路外，西側亦面臨道路，價值
      上自然高於僅北側面臨道路之編號A部分土地，是理應由
      被告補償原告之損失，惟被告林俊德、林秀娟、林郁唯、
      林秀蓮、林俊廷、林坤德、林星佑、林煜棋、林芳戎、林
      芳伊、陳益、陳煌標於審理中均拒絕繳納鑑定費用，而被
      告陳新興、陳國英、陳維興、陳怡帆、李玲芳則未到庭表
      示意見，致本院無法酌定補償之金額，是依該案分割，除
      有前述減少土地利用價值之缺點外，對於原告亦難謂公平
      。從而，本院依兩造之意願、分得土地面積之多寡、系爭
      土地之使用情形、經濟效用及全體共有人之利益等一切情
      狀，認系爭土地之分割方式，應以附圖一所示之分割方法
      為適當。
  ㈣又按分割共有物之訴，以原物為分配時，如共有人中，有不
    能按其應有部分受分配者，得以金錢補償之，民法第824條
    第3項定有明文。且共有物之原物分割，依民法第825條規定
    觀之，係各共有人就存在於共有物全部之應有部分互相移轉
    ，使各共有人取得各自分得部分之單獨所有權。是以原物分
    割而應以金錢為補償者，倘分得價值較高及分得價值較低之
    共有人均為多數時，該每一分得價值較高之共有人即應就其
    補償金額對於分得價值較低之共有人全體為補償，方符共有
    物原物分割為共有物應有部分互相移轉之本旨。而所謂金錢
    補償，係指依原物之市場交易價格予以補償而言。依前所述
    ，本院雖認系爭土地應依如附圖一所示之方案分割，然因該
    分割方案，各共有人取得土地之位置有價值上之差異，是分
    割後各共有人應如何補償乙節，業經本院指定長信不動產估
    價師聯合事務所為鑑定人，並經該事務所鑑定人劉生泉鑑定
    後認如依附圖一所示之方案分割系爭土地，原告應各給付被
    告如附表二⑴⑵⑶所示之金額，此有該報告書（第8頁）在卷可
    憑，並為兩造所不爭執，是本院審酌系爭土地之價格、目前
    之經濟景氣及前開鑑定報告之意見，認依如附圖一所示之方
    案分割系爭土地，兩造應互相補償之金額各附表二⑴⑵⑶所示
    。
四、綜上所述，原告主張系爭土地，兩造並無不分割之特約，又
    無不能分割之情事，自屬可信，是原告訴請裁判分割系爭土
    地，於法自無不合。本院審酌兩造之應有部分之比例、使用
    現狀、經濟效益及兩造之意願等情，認原告所主張如附圖一
    所示之分割方案符合公平原則，並兼顧共有人之意願及土地
    之利用情形，爰採為本件之分割方法，並認兩造應以如附表
    二⑴⑵⑶所示之金錢互為補償。
五、末按訴訟費用，由敗訴之當事人負擔；因共有物分割、經界
    或其他性質上類似之事件涉訟，由敗訴當事人負擔訴訟費用
    顯失公平者，法院得酌量情形，命勝訴之當事人負擔其一部
    ；民事訴訟法第78條、第80條之1分別定有明文。查分割共
    有物事件本質上並無訟爭性，乃由本院斟酌何種分割方案較
    能增進共有物之經濟效益，並兼顧兩造之利益，以決定適當
    之分割方法。本件原告請求分割共有物，因兩造均獲得利益
    ，如僅由敗訴之一方負擔，本院認為顯失公平，爰依兩造獲
    得之利益、系爭土地應有部分之比例確定訴訟費用之負擔如
    判決如主文第3項所示。
六、據上論結，本件原告之訴為有理由，依民事訴訟法第78條、
    第80條之1，判決如主文。
中　　華　　民　　國　　111 　年　　2 　　月　　16　　日
                  民事第二庭  法  官  洪碧雀
以上正本證明與原本無異。
如不服本判決，應於送達後20日內向本院提出上訴狀（須附繕本
）。如委任律師提起上訴者，應一併繳納上訴審裁判費。
中　　華　　民　　國　　111 　年　　2 　　月　　16　　日
                              書記官  林政良   
附表一：各共有人所有系爭257地號土地應有部分比例及訴訟費          用負擔之比例   編號 系爭257土地所有權人 應有部分比例及訴訟費用負擔比例  ⒈ 被告陳益 105/1816  ⒉ 被告陳新興 101/1816  ⒊ 被告林秀娟 117/1816  ⒋ 被告林郁唯 117/1816  ⒌ 被告林秀蓮 117/1816  ⒍ 被告陳煌標 105/1816  ⒎ 被告林俊德 117/3632  ⒏ 被告陳國英 35/1816  ⒐ 被告陳維興 33/1816  ⒑ 被告陳怡帆 33/1816  ⒒ 被告林俊廷 117/3632  ⒓ 被告李玲芳 101/1816  ⒔ 被告林坤德 146/1816  ⒕ 原告蔡榮堂 544/1816  ⒖ 被告林星佑 3625/181600  ⒗ 被告林煜棋 3625/181600  ⒘ 被告林芳戎 3625/181600  ⒙ 被告林芳伊 3625/181600 

附表二⑴：系爭257地號土地各共有人相互找補金額         \ 應受補人暨金額   \＿＿＿＿＿               \ 應找付人暨金額\   被告陳益 被告陳新興    被告林秀娟 被告林郁唯 被告林秀蓮   被告陳煌標 原告蔡榮堂 3,588元 3,451元 3,998元 3,998元 3,998元 3,588元 

附表二⑵：系爭257地號土地各共有人相互找補金額         \ 應受補人暨金額   \＿＿＿＿＿               \ 應找付人暨金額\   被告林俊德 被告陳國英 被告陳維興    被告陳怡帆 被告林俊廷 被告李玲芳 原告蔡榮堂 1,999元 1,195元 1,127元 1,127元 1,999元 3,451元 

附表二⑶：系爭257地號土地各共有人相互找補金額         \ 應受補人暨金額   \＿＿＿＿＿               \ 應找付人暨金額\   被告林坤德  被告林星佑 被告林煜棋 被告林芳戎 被告林芳伊      合計 原告蔡榮堂 4,989元 1,239元 1,239元 1,239元 1,239元 43,464元